臺灣高等法院高雄分院民事判決　　　　 100年度重上字第64號
上　訴　人　方詠淳原名方映棻.
訴訟代理人　柳聰賢律師
被 上訴 人　王璽筑原名王瑞.
訴訟代理人　康進益律師
上列當事人間因債務人異議之訴事件，對於民國100 年7 月15日
臺灣高雄地方法院99年度重訴字第187 號第一審判決提起上訴，
本院於100 年11月2 日辯論終結，判決如下：
    主  文
上訴駁回。
第二審訴訟費用由上訴人負擔。
    事 實 及 理 由
一、上訴人主張：被上訴人執鈞院85年度附民字第98號和解筆錄
    為執行名義（下稱系爭執行名義），向法院聲請強制執行，
    並經台灣高雄地方法院（下稱高雄地院）以99年度司執字第
    16642 號強制執行事件（下稱系爭執行事件）受理在案。惟
    系爭執行名義原為被上訴人請求侵權行為損害賠償事件所為
    訴訟上和解，其原有之請求權時效依民法第197 條之規定僅
    有2 年，和解成立後依民法第137 條規定，其消滅時效重行
    起算亦僅有5 年，然被上訴人自得為請求之民國86年1 月31
    日起迄今早已逾5 年，自已時效消滅不得再為請求。又上揭
    債權縱使成立，利息部分亦僅得請求5 年，超過5 年之利息
    債權亦已罹於時效而消滅。爰依強制執行法第14條規定，提
    起債務人異議之訴，求為判決系爭執行事件所為之強制執行
    程序應予以撤銷等情。
二、被上訴人則以：本件緣於上訴人與其前夫即訴外人楊尚學，
    以購買土地為由，向伊借款新台幣（下同）400 萬元，又以
    開設事務所為由，向伊借款72萬元，繼再以楊尚學遭人綁架
    為由，向伊借款1000萬元，最後此筆借款由伊簽發數紙支票
    交付上訴人，其中600 萬元已由伊付款兌現，其餘400 萬元
    則退票未兌現，是伊總計交付上訴人借款1072萬元，上訴人
    並簽發本票以供清償。然上訴人為逃避清償上開借款，所簽
    發之本票竟遭退票，經伊向法院提起詐欺、侵占告訴，上訴
    人則對伊提出重利、誣告之反訴，伊並於鈞院提起刑事附帶
    民事訴訟，上訴人因恐遭判刑，表示願意償還借款1072萬元
    ，兩造乃於85年5 月30日在鈞院成立訴訟上和解。而上訴人
    在和解後僅於85年7 月30日給付250 萬元，另自85年8 月30
    日起給付每期13萬元共5 期，自86年1 月30日起即未再清償
    ，合計共償還315 萬元，尚餘757 萬元未清償。而上開和解
    ，係就上訴人積欠被上訴人之債務所達成之和解債權，非專
    指侵權行為所生之損害賠償，其請求權時效依民法第125 條
    規定應為15年，上訴人自86年1 月30日起即未依和解條件履
    行給付，被上訴人之請求權應至101 年1 月30日始罹於時效
    ，上訴人主張時效消滅容有錯誤。縱認時效完成，債務人僅
    於訴訟程序中取得拒絕給付之抗辯權而已，其原有之法律關
    係及債權人之請求權並不因而消滅，故原本債權縱已罹於時
    效，但在債務人為時效抗辯前，其利息及違約金債權仍陸續
    發生，被上訴人仍得請求未支付之利息等語，資為抗辯。
三、原審判決駁回上訴人之訴，上訴人提起上訴，其上訴聲明：
    (一)原判決廢棄。(二)系爭執行事件所為之強制執行程序應予撤
    銷。被上訴人則答辯聲明：上訴駁回。
四、兩造不爭執事項：
  (一)被上訴人以上訴人、楊尚學涉犯詐欺、侵占罪嫌，對其等提
    起刑事自訴，並於本院提起刑事附帶民事訴訟請求損害賠償
    ，嗣兩造及楊尚學於85年5 月30日就刑事附帶民事訴訟，在
    本院以85年度附民字第98號成立訴訟上和解。
  (二)被上訴人嗣已撤回刑事自訴之上訴。
  (三)上訴人與楊尚學至85年12月30日止，已清償被上訴人315 萬
    元，惟渠等自85年1 月30日起即未清償款項，尚餘757 萬元
    未償。
  (四)被上訴人於99年1 月31日執上開和解筆錄為執行名義聲請系
    爭執行事件為強制執行。
  (五)系爭執行事件所為強制執行程序尚未終結。
五、兩造爭執事項：
  (一)被上訴人以聲請強制執行之和解債權，其請求權已罹於時效
    ，訴請撤銷系爭執行事件之執行程序，有無理由？
  (二)被上訴人以聲請強制執行之利息債權，其請求權已罹於時效
    ，訴請撤銷系爭執行事件之執行程序，有無理由？
六、被上訴人以聲請強制執行之和解債權，其請求權已罹於時效
    ，訴請撤銷系爭執行事件之執行程序，有無理由？
  (一)按和解之範圍，應以當事人相互間欲求解決之爭點為限，至
    於其他爭點，或尚未發生爭執之法律關係，雖與和解事件有
    關，如當事人並無欲求一併解決之意思，要不能因其權利人
    未表示保留其權利，而認該權利已因和解讓步，視為拋棄而
    消滅；又和解內容，倘以他種法律關係替代原有法律關係者
    ，則係以和解契約創設新法律關係，故債務人如不履行和解
    契約，債權人應依和解創設之新法律關係請求履行，不得再
    依原有法律關係請求給付（最高法院57年台上字第2180號、
    83年台上字第620 號著有判例可參）。是關於訴訟上之和解
    ，係於訴訟繫屬中以終止爭執並終結訴訟為目的所為當事人
    間之合意，以就訴訟標的為之為必要，至就訴訟標的以外之
    事項為和解者，非以終結訴訟為目的，與訴訟標的無關，不
    能謂為訴訟上之和解。惟所謂訴訟標的以外之事項為和解者
    ，應係指未觸及有爭執之訴訟標的之解決者而言，若當事人
    因終止爭執或防止爭執之發生，而願就相關之法律關係，成
    立解決紛爭之合意，例如因終止拆屋還地之爭執，兩願成立
    買賣房屋或土地之和解，使房屋不必拆除，亦應認有訴訟和
    解之效力（姚瑞光著民事訴訟法論、88年9 月版第411 頁參
    照），此與上開判例並無違背。
  (二)經查：本件被上訴人因上訴人與其前夫楊尚學曾向被上訴人
    借款，並簽發本票以供清償，惟本票屆期竟遭退票，乃對上
    訴人與楊尚學提出詐欺、侵占之刑事自訴，上訴人及楊尚學
    則於同一自訴程序中對被上訴人提起誣告及重利反訴。案經
    高雄地院以83年度自字第360 號刑事判決，認定上開犯罪均
    不能證明，分別判決無罪，此有上開高雄地院83年度自字第
    360 號刑事判決可稽（原審卷第145 至149 頁）。又被上訴
    人對上開無罪判決不服提起上訴，由本院刑事庭以84年度上
    訴字第1215號審理，被上訴人並於上訴程序中提起刑事附帶
    民事訴訟之起訴，訴之聲明請求上訴人及楊尚學應連帶給付
    被上訴人1637萬0390元及自起訴狀繕本送達翌日起至清償日
    止按年息5%計算之利息，事實理由仍以上訴人向被上訴人詐
    借得1637萬0390元及以被綁架為由詐借支票400 萬元遭他人
    兌現，上訴人所簽發之本票則均遭退票，乃基於侵權行為之
    法律關係請求賠償其損害，此經本院調取本院85年度附民字
    第98號卷可憑，並為兩造所不爭，堪信屬實。
  (三)又上開刑事附帶民事訴訟準備程序中，兩造乃於85年5 月30
    日達成訴訟上和解，並作成和解筆錄，其內容為：「被告等
    （即上訴人與楊尚學）願連帶給付原告（即上訴人）新台幣
    一千零七拾二萬元，付款方法如左：一八十五年七月三十日
    以前，給付新台幣二百五十萬元正。二八十五年八月三十日
    起，於每月三十日給付新台幣十三萬元，至清償新台幣一百
    五十萬元為止。三前開新台幣一百五十萬元清償完畢之次月
    三十日起，於每月三十日給付新台幣二十萬元，至新台幣六
    百七十二萬元清償完畢為止。四兩造於給付第一項之新台幣
    二百五十萬元後，同時撤回上訴。五付款辦法由被告匯至原
    告指定之大眾商業銀行苓雅分行（000- 00- 0000
    00- 0黃品勝）之帳戶。六上開分期付款如一期未履行，
    視為全部到期。」被上訴人嗣已撤回刑事上訴，上訴人就刑
    事案件即無罪確定，以上過程亦為兩造所不爭執，堪信為真
    正。
  (四)依上開事件發生經過及和解過程綜合觀之，兩造刑事自訴乃
    起因於上訴人向被上訴人借款未還，被上訴人始對上訴人提
    起詐欺及侵占之自訴，而民事訴訟則因於刑事訴訟程序附帶
    提起，故以詐欺為由本於侵權行為之法律關係請求。惟兩造
    成立和解內容既約定「四兩造於給付第一項之新台幣二百五
    十萬元後，同時撤回上訴」，而被上訴人撤回刑事上訴後，
    上訴人即屬無罪確定，自無侵權行為可言，是兩造合意被上
    訴人撤回刑事上訴，並記載於和解筆錄，顯係為終止爭執，
    而同意就同一聲明所相關之法律關係即借貸關係一併解決紛
    爭，則兩造借貸關係應屬訴訟標的之和解範圍，要難認未觸
    及有爭執之訴訟標的而屬訴訟外和解，應堪認定。至和解筆
    錄案由欄所記載「右當事人間八十五年度附民字第九八號誣
    告損害賠償等事件」，僅表明案件之名稱，並非和解內容，
    不足以認定為訴訟標的之法律關係；又附帶民事訴訟準備程
    序筆錄雖記載被上訴人之聲明及事實理由如起訴狀，即依侵
    權行為之法律關係請求，惟兩造事後既已成立和解，自應以
    上開和解筆錄內容以認定訴訟標的是否包含借貸關係，上訴
    人據此主張兩造係就誣告損害賠償事件之侵權行為損害賠償
    請求權達成和解，非就清償借款債務成立和解云云，尚不足
    採。
  (五)準此，上開訴訟上和解所欲止息之爭執既包括兩造借貸關係
    ，自具有執行力，其請求權時效依民法第125 條規定應為15
    年，上訴人自86年1 月30日起即未依和解條件履行，被上訴
    人之請求權應至101 年1 月30日始罹於時效，被上訴人於99
    年2 月3 日具狀聲請強制執行，此經本院調取系爭執行事件
    卷核閱明確，其請求權自未時效消滅。是上訴人主張被上訴
    人之強制執行聲請已罹於時效，而主張依強制執行法第14條
    規定提起債務人異議之訴，請求撤銷系爭執行事件所為之強
    制執行程序，自無理由。
七、被上訴人以聲請強制執行之利息債權，其請求權已罹於時效
    ，訴請撤銷系爭執行事件之執行程序，有無理由？
  (一)按執行名義成立後，如有消滅或妨礙債權人請求之事由發生
    ，債務人得於強制執行程序終結前，向執行法院對債權人提
    起異議之訴；如以裁判為執行名義時，其為異議原因之事實
    發生在前訴訟言詞辯論終結後者，亦得主張之，強制執行法
    第14條第1 項定有明文。是若執行名義並未成立，債權人聲
    請對債務人強制執行，而侵害債務人之權利，僅係債務人得
    否依同法第12條第1 項規定聲明異議而已，尚非得提起債務
    人異議之訴（最高法院87年度台上字第1438號裁判參照）。
  (二)查本件被上訴人執前開和解筆錄為執行名義，向執行法院聲
    請強制執行757 萬元及自86年1 月31日起至執行終了止，按
    年息5%計算之利息，此有強制執行聲請狀附於系爭執行事件
    卷可按。然系爭執行名義之和解筆錄並未有遲延利息之約定
    ，亦即本件執行名義之範圍僅有本金，並未及於利息、遲延
    利息或違約金，因本金、利息（含遲延利息）及違約金乃屬
    獨立不同之請求權，原執行名義之範圍既未包括遲延利息，
    縱上訴人確有遲延利息之實體上請求權，亦應對該部分另行
    取得執行名義始得合併聲請執行，不得於強制執行時併同請
    求，否則即有以程序代替實體判斷而有違審理與執行分離之
    原則。此部分執行名義尚未成立，僅生得否強制執行之問題
    ，與系爭執行名義無關，不能認為對系爭執行名義有消滅或
    妨礙之事由，是上訴人僅得依強制執行法第12條聲明異議，
    無依同法第14條提起異議之訴之餘地。從而，上訴人主張利
    息部分逾5 年時效，主張依該條規定撤銷本件強制執行程序
    ，亦有未合，應併予駁回。
八、綜上所述，上訴人依據強制執行法第14條規定提起債務人異
    議之訴，請求撤銷系爭執行事件所為之強制執行程序，洵屬
    無據，不應准許。原審為上訴人敗訴之判決，並無不合。上
    訴意旨指摘原判決不當，求予廢棄改判，為無理由，應予駁
    回。本件事證已臻明確，兩造其餘攻擊防禦方法及舉證，核
    與判決結果不生影響，爰不予論述，附此敘明。
據上論結，本件上訴為無理由，依民事訴訟法第449 條第1 項、
第78條，判決如主文。
中    華    民    國   100    年    11    月    16    日
                            民事第一庭
                                審判長法官  蔡明宛
                                法      官  曾錦昌
                                法      官  魏式璧
以上正本證明與原本無異。
如對本判決上訴，須於判決送達後20日內向本院提出上訴狀，其
未表明上訴理由者，應於上訴後20日內向本院提出上訴理由書（
均須按他造當事人之人數附繕本）。上訴時應提出委任律師或具
有律師資格之人之委任狀，並依附註條文規定辦理。如委任律師
提起上訴者，應一併繳納上訴審裁判費。
中    華    民    國   100    年    11    月    16    日
                                書  記  官  林佳蓉
附註：
民事訴訟法第466 條之1 ：
對於第二審判決上訴，上訴人應委任律師為訴訟代理人，但上訴
人或其法定代理人具有律師資格者，不在此限。
上訴人之配偶、三親等內之血親、二親等內之姻親，或上訴人為
法人、中央或地方機關時，其所屬專任人員具有律師資格並經法
院認適當者，亦得為第三審訴訟代理人。
第1 項但書及第2 項情形，應於提起上訴或委任時釋明之。